【裁判字號】    95,家訴,31
【裁判日期】    970701
【裁判案由】    分割遺產
【裁判全文】
臺灣苗栗地方法院民事判決     95年度家訴字第31號
原      告  甲○○○
            己○○
                        號
            乙○○
            戊○○
兼前4人共同
訴訟代理人  丙○○
被      告  丁○○
訴訟代理人  庚○○
上列當事人間請求分割遺產事件，本院於96年6 月17日言詞辯論
終結，判決如下：
    主  文
兩造之被繼承人陳玉文所遺之遺產准予分割如附表壹、附表貳所
示，附表壹之不動產由兩造各按應繼分1/6 維持分別共有，附表
貳之動產及遺債由兩造各按應繼分比例1/6分配及分擔。
訴訟費用由兩造按應繼分比例各負擔1/6。
    事實及理由
壹、事實概要：
一、原告主張略以：被繼承人陳玉文（民國○ 年○ 月○○日出生，
    身分證統一編號為Ｚ000000000號）於91年6 月6 日去逝，原
    告甲○○○為被繼承人之配偶，原告丙○○、己○○、乙○○、戊○○（原名陳森煜）及被告丁○○為被繼承人之子女
    ，乃第一順位之法定繼承人，得按應繼分1/6 之比例繼承被
    繼承人之遺產，並應由全體繼承人按比例分擔醫療及喪葬費
    用，及按應繼分1/6 之比例分配所收之奠儀。因被告丁○○
    遲不願與全體繼承人協議分割遺產，雙方協議多次無效，因
    被告曾盜領被繼承人新台幣（下同）71,789元之存款，原告
    對被告提出偽造文書罪告訴，經鈞院以95年度訴字第489 號
    判決有罪在案。又被告丁○○曾表示被繼承之存款全交予母
    親即原告甲○○○作養老金，嗣被繼承人之1,200,000 元定
    期存款到期後由原告甲○○○領取使用，被告丁○○即反悔
    ，亦對原告丙○○、乙○○、戊○○提出偽造文書罪告訴，
    經台灣苗栗地方法院檢察署以95年度偵字第5900號偵查中。
    被繼承人名下之不動產雖已完成分別共有之登記，但定期存
    款、活期存款、股票、奠儀、借款債權均未分配，醫療及喪
    葬費用亦未分擔，且被繼承人生前曾購買不動產登記於被告
    配偶庚○○名下，亦應列入遺產範圍而分配予全體繼承人，
    為此訴請裁判分割遺產。
二、被告抗辯略以：不同意原告所提出之協議分割方案，被告於
    90年間因頭部受傷曾住院治療，對於遺產及遺債內容均不了
    解，被告及被告配偶庚○○並未收受被繼承人資金購買不動
    產，被告夫妻名下之財產乃辛苦工作所購買，三筆定存金額
    合計310 萬元均應列入遺產範圍。
貳、本院得心證之理由：
一、按繼承人得隨時請求分割遺產；同一順序之繼承人有數人時
    ，按人數平均繼承；民法第1164條及第1141條分別定有明文
    。又繼承人有數人時，在分割遺產前，各繼承人對於遺產全
    部為公同共有；公同共有物分割之方法，除法律另有規定外
    ，應依關於共有物分割之規定，即得依共有人協議之方法行
    之，不能協議決定者，法院得因任何共有人之聲請，命為左
    列之分配：（一）以原物分配於各有人、（二）變賣共有物
    ，以價金分配於各共有人；民法第1151條、第830 條第2 項
    及第824 條亦規定甚明，可資參照。
二、查被繼承人陳玉文於91年6 月6 日去逝，原告甲○○○為被
    繼承人之配偶，原告丙○○、己○○、乙○○、戊○○（原
    名陳森煜）及被告丁○○為被繼承人之子女，乃第一順位之
    法定繼承人，得按應繼分1/6 之比例繼承被繼承人之遺產，
    上開事實有被繼承人之繼承系統表、兩造及上開被繼承人之
    戶籍謄本附卷可稽。如附表壹所示之不動產為被繼承人所有
    ，此有遺產稅核定通知書、遺產稅免稅証明書、土地登記簿
    謄本、建物登記謄本在卷可考，應列入遺產之範圍，而按應
    繼分比例分配。茲審酌附表壹編號1 至編號5 之土地及編號
    7 之建物，均已按應繼分比例登記為分別共有，此徵諸上開
    土地或建物之登記謄本甚明，是以，此部份宜維持原物分割
    之方式，依現狀保持分別共有之登記。惟附表壹編號6 之土
    地並未按應繼分1/6 比例登記，顯然漏未登記被告丁○○為
    分別共有人，與法定應繼分之保障不符，自應按應繼分比例
    1/ 6重先辦理土地持分之登記。
三、按不動產物權，依法律行為而取得設定、喪失、及變更者，
    非經登記，不生效力，民法第758 條定有明文。不動產物權
    之移轉或設定，應以書面為之，民法第760 條亦有明白規定
    。原告另主張被繼承人曾於83年5 月28日邀集原告丙○○、
    乙○○、戊○○共同出資購買苗栗縣竹南鎮○○段230 之21
    8 、230 之40號等2 筆土地，因被告配偶庚○○具有自耕農
    名義，而登記於被告配偶庚○○之名下，嗣出售其中1 筆23
    0 之218 土地，仍遺有230 之40號土地登記於被告配偶庚○○之名下，應併予列入遺產分配云云，經被告丁○○堅詞否
    認，被告配偶庚○○亦到庭否認在卷，復未據原告提出土地
    登記謄本或土地買賣契約、土地信託契約等件以實其說，顯
    與上開法律規定之不動產所有權取得要件不符。徵諸兩造均
    坦承被告配偶庚○○名下之土地，已由被告夫妻管理使用多
    年，然自83年5 月28日購買時起至被繼承人91年6 月6 日去
    逝時止，將近有8 年之久，何以被繼承人未與被告配偶庚○○簽署日後應返還該土地之契約？何以被繼承人生前未依法
    起訴請求返還該土地？何以被繼承人亦未寄發存證信函催討
    ？顯見原告之主張尚無法舉證證明。另參酌原告所提出之被
    繼承人手寫筆記文件，經被告堅詞否認為被繼承人生前所撰
    寫，其真正已有疑義；且核閱該文稿或為簡寫、或有錯字，
    記載內容甚為繁複，收入或支出款項甚多，與兩造間之金錢
    往來頻繁，惟語意不清、法律關係不明，金額之記載亦有漏
    繕或誤繕之處，與所記載對象之法律關係為何，究係合夥、
    借貸、信託、贈與或其他之法律關係，款項是否業已結清，
    均未無從判定，亦未經他方簽名確認，其記載金額是否屬實
    ，非無疑義，片面書寫之筆記亦不足以發生拘束雙方之法律
    效力，被繼承人與各子女間之金錢往來關係，亦非其他子女
    所得以明瞭，實無從據此認定上開被告配偶庚○○名下之土
    地應列入遺產範圍。其餘原告因遺產未能順利協議分割，陸
    續撰寫之協議書草稿或寄發予被告之存證信函，雖據原告提
    出為證，然該文件乃原告所片面書寫，且為被繼承人死亡後
    所寫，兩造復有分配遺產之財產上利害關係，又因協議不成
    而日生嫌隙，應已預作訴訟之準備，自不得僅以該文件論斷
    被告配偶庚○○名下之土地應屬遺產範圍。是以，依據前揭
    規定，本件無從認定被繼承人為上開不動產之所有人，自無
    法併予列入遺產範圍而為分配。
四、查被繼承人死亡時，其名下之定期存款如附表貳所示，有竹
    南信用合作社之120 萬元、玉山銀行竹南分行70萬元、玉山
    銀行竹南分行120 萬元等三筆，合計310 萬元，上開事實經
    原告於起訴狀中記載甚明，復為原告甲○○○、丙○○、己○○、乙○○、戊○○等人先後到庭所不爭執，並經被告當
    庭陳述明確，且有財政部台灣省中區國稅局91年8 月15日核
    發（96年1 月2 日補發）之遺產稅免稅證明書附卷可稽，並
    有上開存款之定期存單、利息查詢單在卷為憑，堪信為真。
    原告另主張上開玉山銀行竹南分行之2 筆定期存款為未分配
    之土地出售款，乃原告丙○○、陳森有洋、戊○○3 人共同
    投資購買竹南鎮○○段2 筆土地，於86年6 月25日出售其中
    1 筆，因原告戊○○年過40歲仍未婚，被繼承人恐不當揮霍
    ，未全數分配予各投資人，實應分配予原告丙○○、乙○○
    、戊○○各28.69 萬、12.95 萬、148.33萬云云，為被告所
    堅詞否認，原告僅提出手寫筆記本為憑，經被告爭執該文件
    為被繼承人生前所載，其真正已有可疑，核與遺產稅免稅證
    明書、遺產稅核定通知書所載遺產內容亦有不符，實難採信
    。再者，倘原告戊○○能共同參與投資，當係理財有道，何
    須由被繼承人扣留土地分配款？又何須一併扣留原告丙○○
    、乙○○之分配款？何以被繼承人獨厚三位兒子，卻漏未邀
    集被告丁○○參與共同投資？原告此部分之主張顯有矛盾，
    違背經驗法則，礙難採信。另按直系血親間互負扶養之義務
    ，直系血親卑親屬為第一順位之負扶養義務人，此觀諸民法
    第1114條第1 款、第1115條第1 項第1 款規定甚明。是以，
    原告丙○○、己○○、乙○○、戊○○及被告丁○○為原告
    甲○○○之子女，乃第一順位之法定扶養義務人，原告甲○○○非不得另行請求子女分擔扶養費用，然此與遺產之分配
    尚屬不同之法律關係，不得混為一談。雖原告提議以竹南信
    用合作社之120 萬元作為扶養原告甲○○○之費用，然兩造
    既未達成協議分割遺產之方案，上開三筆定期存款及其利息
    仍屬於遺產之範圍，自應按應繼分比例分配，爰判決如附表
    貳編號一所示。
五、依財政部台灣省中區國稅局91年8 月15日核發（96年1 月2
    日補發）之遺產稅免稅證明書所載，被繼承人尚有郵局存款
    40,290元、竹南信用合作社存款4,121 元、玉山銀行存款25
    ,878 元 、台灣中小企銀存款1,696 元等活期存款，自應列
    入遺產範圍，按應繼分比例分配。原告所主張應分配之活期
    存款金額，與上開遺產稅免稅證明書所核定之金額略有差異
    ，仍應以上開具有公信力之公文書所載為準，嗣後新增之利
    息自應併予計入遺產範圍，共同列入分配，詳如附表貳編號
    二所示。查被告丁○○於被繼承人陳玉文死亡後，偽造被繼
    承人之署名3 枚，提領被繼承人之存款71,789元，經本院以
    95年度訴字第489 號刑事判決認定觸犯偽造文書罪，判處有
    期徒刑六月，減為有期徒刑三月在案，經本院調取上開刑事
    卷宗，核閱署實，惟上開款項係用以支付被繼承人之醫療費
    用、喪葬費用，非被告占為己有而供私用，尚不該當詐欺取
    財等罪，亦為該判決所確認，核與原告主張被告曾於治喪期
    間擔任總務工作等情相符，堪信屬實，是以，此部份已花用
    於喪葬事務，無從認定有何剩餘款可供分配，爰不再列入遺
    產範圍。
六、如附表貳編號三、編號五所示之股票及借款，均屬遺產範圍
    ，爰參酌遺產稅免稅證明書所載，併列入遺產範圍按應繼分
    比例分配。原告雖漏未主張竹南信用合作社之股票20股，然
    此經載明於遺產稅免稅證明書，經核定在案，仍應併予列入
    。原告另主張有總務週轉金10,918元云云，惟此僅有原告自
    行繕寫之記事簿為憑，主觀之記載非無疑義，復經被告辯稱
    不知詳情，且治喪期間擔任總務工作時，所管理之金錢均用
    於喪葬事務，核與上開本院95年度訴字第489 號刑事判決書
    所認定之情節相符，是以，原告此部份之舉證尚有不足，參
    諸該筆金錢既稱週轉金，則有可能已花費於相關之喪葬事務
    上，其實際花費或剩餘之數額無從認定，亦無從併予列入遺
    產或遺債範圍而為分配或分擔。
七、按關於遺產管理、分割及執行遺囑之費用，由遺產中支付之
    ，民法第1150條定有明文。是以，參酌上開規定、多數學者
    見解及日韓等外國立法例，被繼承人之醫療費用性質上屬於
    其生前債務，自應列為遺債予以扣除，並由兩造按應繼分比
    例各分擔1/6 。又被繼承人之喪葬費用性質上應為繼承之費
    用，亦應由遺產中支付，同應列為遺債予以扣除，並由兩造
    按應繼分比例各分擔1/6 。從而，附表貳編號六之醫療費用
    、喪葬費用支出，業據原告提出相關之發票、收據、帳簿為
    證，堪信為真，自應併予列入遺債而按比例分擔。另被繼承
    人之奠儀禮金，性質上應屬於辦理繼承之收益，參酌上開規
    定，亦應由全體繼承人按應繼分比例1/6 分配，方為公允。
    爰判決如附表貳編號四所示。
八、因本案事證已臻明確，兩造其餘主張、陳述及所提之證據，
    均毋庸再予審酌，附此敘明。
九、據上論結，本件原告之訴為有理由，依民事訴訟法第385 條
    第1 項前段、第78條、第85條第1 項，判決如主文。
中    華    民    國    97    年    7     月    1     日
                  家事庭法  官  李麗萍
以上正本係照原本作成。
如對本判決不服須於判決送達後20日內向本院提出上訴狀，及按
遺產價額繳納上訴費。
                        書記官  丁文宏
中    華    民    國    97    年    7     月    1     日
  附表壹：被繼承人之不動產及其遺產之分割方法
┌───┬───────┬─────────┬─────────┐
│ 編號 │ 標的         │ 理由及證據       │  遺產分割方法    │
├───┼───────┼─────────┼─────────┤
│  1   │苗栗縣竹南鎮文│依據：            │均完成分別共有之登│
│      │化段16號土地（│遺產稅免稅證明書  │記，依現狀維持分別│
│      │地目建、87 .33│遺產稅核定通知書  │共有。            │
│      │平方公尺、持分│土地登記謄本      │                  │
│      │全部）        │                  │                  │
├───┼───────┤                  │                  │
│  2   │苗栗縣竹南鎮文│結論：            │                  │
│      │化段21號土地（│均應列入遺產範圍  │                  │
│      │地目田、46 .12│均按應繼分1/6比例 │                  │
│      │平方公尺、持分│分割              │                  │
│      │全部）        │                  │                  │
├───┼───────┤                  │                  │
│  3   │苗栗縣造橋鄉牛│                  │                  │
│      │欄湖段1085號土│                  │                  │
│      │地（地目林、  │                  │                  │
│      │218 平方公尺、│                  │                  │
│      │持分1/8）     │                  │                  │
├───┼───────┤                  │                  │
│  4   │苗栗縣造橋鄉牛│                  │                  │
│      │欄湖段1366號土│                  │                  │
│      │地（地目林、19│                  │                  │
│      │平方公尺、持分│                  │                  │
│      │1/4）         │                  │                  │
├───┼───────┤                  │                  │
│  5   │苗栗縣造橋鄉牛│                  │                  │
│      │欄湖段977 號土│                  │                  │
│      │地（地目墓、58│                  │                  │
│      │平方公尺、持分│                  │                  │
│      │1/8）         │                  │                  │
├───┼───────┼─────────┼─────────┤
│  6   │苗栗縣造橋鄉牛│依據：            │已完成分別共有登記│
│      │欄湖段370 號土│遺產稅免稅證明書  │，惟未列入被告陳森│
│      │地（地目建、  │遺產稅核定通知書  │榮，應按應繼分1/6 │
│      │403 平方公尺、│土地登記謄本      │比例補為登記。    │
│      │持分1/4）     │結論：            │                  │
│      │              │均應列入遺產範圍  │                  │
│      │              │均按應繼分1/6比例 │                  │
│      │              │分割              │                  │
├───┼───────┼─────────┼─────────┤
│  7   │苗栗縣竹南鎮文│依據：            │已完成分別共有之登│
│      │化段505 號建物│遺產稅免稅證明書  │記，依現狀維持分別│
│      │（門牌為竹南鎮│遺產稅核定通知書  │共有。            │
│      │文聖街70號、坐│建物登記謄本      │                  │
│      │落文化段16號土│結論：            │                  │
│      │地、4 層樓、  │均應列入遺產範圍  │                  │
│      │223.23平方公尺│均按應繼分1/6比例 │                  │
│      │、持分全部）  │分割              │                  │
└───┴───────┴─────────┴─────────┘
  附表貳：被繼承人之動產、應否列為遺產或遺債及分割方法
┌──┬─────────────┬────────────┬────────┐
│ 一 │定期存款共3,100,000元     │應否列為遺產之理由及證據│遺產分割方法    │
│    │                          │                        │                │
├──┼─────────────┼────────────┼────────┤
│ 1  │竹南信用合作社1,200,000元 │原告自認此存款於91年到期│由兩造各按應繼分│
│    │及其利息                  │後，由甲○○○管理使用，│比例1/6分配     │
│    │帳號：00000000000號       │仍屬於遺產範圍。        │                │
├──┼─────────────┼────────────┼────────┤
│ 2  │玉山銀行竹南分行700,000元 │有銀行存單、利息查詢單為│由兩造各按應繼分│
│    │及其利息                  │證                      │比例1/6分配     │
│    │存單編號：0000000號       │                        │                │
├──┼─────────────┼────────────┼────────┤
│ 3  │玉山銀行竹南分行1,200,000 │有銀行存單、利息查詢單為│由兩造各按應繼分│
│    │元及其利息                │證                      │比例1/6分配     │
│    │存單編號：0000000號       │                        │                │
├──┼─────────────┼────────────┼────────┤
│ 二 │活期存款共78,316元        │應否列為遺產之理由及證據│遺產分割方法    │
│    │                          │                        │                │
├──┼─────────────┼────────────┼────────┤
│ 1  │台灣中小企銀竹南分行6,331 │有銀行存摺為證          │由兩造各按應繼分│
│    │元，帳號00000000000 號（自│                        │比例1/6分配     │
│    │91 年6月8 日至95年10月31日│                        │                │
│    │投資之股息）              │                        │                │
├──┼─────────────┼────────────┼────────┤
│ 2  │竹南信用合作社0000000000帳│有遺產稅免稅證明書為證  │由兩造各按應繼分│
│    │號存簿之4,121 元及其利息，│                        │比例1/6分配     │
├──┼─────────────┼────────────┼────────┤
│ 3  │竹南郵局00000000000000帳號│有遺產稅免稅證明書為證，│由兩造各按應繼分│
│    │存簿之40,290元及其利息    │本院95年度訴字第489 號判│比例1/6分配     │
│    │                          │決確認被告丁○○提領該款│                │
│    │                          │支付醫療費及喪葬費      │                │
├──┼─────────────┼────────────┼────────┤
│ 4  │玉山銀行竹南分行25,878元  │有遺產稅免稅證明書為證  │由兩造各按應繼分│
│    │                          │                        │比例1/6分配     │
├──┼─────────────┼────────────┼────────┤
│ 5  │台灣企銀竹南分行1,696元   │有遺產稅免稅證明書為證  │由兩造各按應繼分│
│    │                          │                        │比例1/6分配     │
├──┼─────────────┼────────────┼────────┤
│ 三 │股票共5,068股             │應否列為遺產之理由及證據│遺產分割方法    │
│    │                          │                        │                │
├──┼─────────────┼────────────┼────────┤
│ 1  │錸德科技股份有限公司3900股│有群益證卷股份有限公司之│按應繼分1/6 比例│
│    │及股息                    │庫存餘額查詢表、遺產稅免│分配            │
│    │                          │稅證明書、遺產稅核定通知│                │
│    │                          │書為證                  │                │
├──┼─────────────┼────────────┼────────┤
│ 2  │台灣茂矽電子股份有限公司  │同上                    │同上            │
│    │546 股及股息              │                        │                │
├──┼─────────────┼────────────┼────────┤
│ 3  │國泰金控股份有限公司602 股│同上                    │同上            │
│    │及股息                    │                        │                │
├──┼─────────────┼────────────┼────────┤
│ 4  │竹南信用合作社20股        │有遺產稅免稅證明書為證  │同上            │
├──┼─────────────┼────────────┼────────┤
│ 四 │奠儀506,100元             │有禮儀簿為證            │由兩造各按應繼分│
│    │                          │                        │比例1/6分配     │
├──┼─────────────┼────────────┼────────┤
│ 五 │借款200,000元             │兩造均坦承有該筆借款，且│由兩造各按應繼分│
│    │（債務人陳更文）          │已返還予原告            │比例1/6分配     │
├──┼─────────────┼────────────┼────────┤
│ 六 │費用共397,847元           │應否列為遺債之理由及證據│遺債分擔方法    │
│    │                          │                        │                │
├──┼─────────────┼────────────┼────────┤
│ 1  │榮總醫院醫療費5,982元     │有收費查詢單為證        │應列入遺債扣除，│
│    │                          │已提領被繼承人存款結清  │按應繼分比例分擔│
├──┼─────────────┼────────────┼────────┤
│ 2  │救護車及氧氣費5,600元     │有仁光救護車統一發票為證│應列入遺債扣除，│
│    │                          │，發票記載為6,000 元，實│按應繼分比例分擔│
│    │                          │付5,600 元，已提領被繼承│                │
│    │                          │人存款結清              │                │
├──┼─────────────┼────────────┼────────┤
│ 3  │喪葬費333,130元           │有帳簿1 本、收據21紙、發│應列入遺債扣除，│
│    │                          │票1 紙為證              │按應繼分比例分擔│
│    │                          │以奠儀收入付清          │                │
├──┼─────────────┼────────────┼────────┤
│ 4  │作七費43,783元            │有記事簿為證，核與民間習│應列入遺債扣除，│
│    │                          │俗相符                  │按應繼分比例分擔│
│    │                          │                        │                │
├──┼─────────────┼────────────┼────────┤
│ 5  │慈祐醫院醫療費9,352元     │有醫療費用收據、91年6 月│應列入遺債扣除，│
│    │                          │5 日竹南郵局存摺提款紀錄│按應繼分比例分擔│
│    │                          │為證                    │                │
└──┴─────────────┴────────────┴────────┘


司法院資訊處製作；財團法人民間司法改革基金會備份。
